【裁判字號】    96,上,231
【裁判日期】    970213
【裁判案由】    履行契約
【裁判全文】
臺灣高等法院臺中分院民事判決           96年度上字第231號
上  訴  人  溪州鄉東洲自辦市地重劃區重劃會
法定代理人  甲○○
被  上訴人  丙○○
                        46號
            乙○○
                        46號
            丁○○
                        46號
兼上列三人共同
訴訟代理人  戊○○    住彰化縣溪州鄉○○村○○路○段523巷
                        46號
上列四人共同
訴訟代理人  黃英傑律師
上列四人共同
複  代理人  己○○    住台中市○區○○路1之134號
上列當事人間請求履行契約事件，上訴人對於民國96年7月24日
臺灣彰化地方法院96年度訴字第398號第一審判決提起上訴，本
院於97年1月30日言詞辯論終結，判決如下：
    主  文
上訴駁回。
第二審訴訟費用由上訴人負擔。
    事實及理由
一、被上訴人起訴主張：
    上訴人於民國85年5月間依獎勵土地所有人辦理市地重劃辦
    法，就坐落彰化縣溪洲鄉○○段地區之土地辦理市地重劃，
    並報經彰化縣政府核定成立。被上訴人所有坐落彰化縣溪洲
    鄉○○段第466地號土地，亦屬溪洲鄉○市○○道路用地，
    被上訴人曾於93年10月15日向溪洲鄉都市計劃委員會申請變
    更都市○○道路位置。上訴人擔心如都市○○道路變更，勢
    必延滯全部重劃業務之進程，乃主動於93年10月20日與被上
    訴人簽立「地上物查估補償領取協議書」（下稱系爭協議書
    ），同意補償被上訴人新台幣（下同）380萬元，被上訴人
    才放棄堅持變更計劃道路。詎上訴人達到目的後卻拒不給付
    380萬元，爰基於系爭協議書契約之法律關係，請求上訴人
    履行契約。訴之聲明：(一)上訴人應給付被上訴人380萬元，
    及自起訴狀繕本送達翌日起至清償日止，按年息5%計算之利
    息；(二)訴訟費用由上訴人負擔。
二、上訴人則以：
    上訴人理事長並未在系爭協議書上蓋章，印章雖係真正，惟
    不知是何人所蓋。又補償問題應由理事會開會決定，理事長
    僅是執行理事會之決定等語置辯。答辯之聲明：(一)被上訴人
    之訴駁回；(二)訴訟費用由被上訴人負擔。
三、原審審酌兩造提出之攻擊防禦方法後，判決上訴人敗訴。上
    訴人對原審判決不服，提起上訴，於本院聲明：(一)原判決廢
    棄；(二)被上訴人於第一審之訴駁回；(三)第一、二審訴訟費用
    由被上訴人負擔。被上訴人於本院答辯聲明：(一)上訴駁回；
    (二)訴訟費用由上訴人負擔。
四、法院之判斷：
  (一)查上訴人於原審提出之另紙89年5月25日協議書，其上之「
    溪州鄉東州自辦市地重劃區」大印（見原審卷第48頁、本審
    卷第54頁），上訴人並不否認其為真正，而該大印復與93年
    10月20日兩造所立系爭協議書上大印之印文相同（見本審卷
    第40頁倒數第5列、82、89頁），此經肉眼互為核對原件即
    明（見本院證物袋二件協議書），且為上訴人於97年1月30
    日本院言詞辯論時所自認（見本審卷第94頁第12列）。此觀
    上訴人於本院審理時陳稱：「重劃會大的印章我看，小的印
    章我沒有看過。」「這些章我不曉得是誰蓋的」「（問：溪
    州鄉東州自辦市地重劃區重劃會大章是否真正？）無法確定
    ，請從筆跡是否偽造去查證。」「（問：該2份重劃會的印
    章是一樣？）89年跟93年的2張協議書是大章一樣，小章不
    符」甚明（見本審卷第29至30頁、第94頁第12列）；又上訴
    人於原審承認系爭協議書上「甲○○」之印文為真正（見原
    審卷第50頁末列以下至背面），顯見系爭協議書確經上訴人
    「溪州鄉東州自辦市地重劃區重劃會」所同意而用印，依民
    事訴訟法第358條第1項規定「私文書經本人蓋章者，推定為
    真正。雖上訴人上訴於本院後，否認系爭協議書上該「甲○
    ○」小章之印文為其所有，主張不知何人蓋用該章，且系爭
    協議書上未於筆跡及騎縫處加蓋校對章，又未經縣政府核備
    ，該小章印文係被上訴人所偽造云云，則其承認後又否認「
    甲○○」曾在系爭協議書上加蓋「甲○○」章，即非可採。
    按民事訴訟法第280條第1項所定當事人對於他造主張之事實
    ，於言詞辯論時不爭執者，視同自認，僅指對於他造主張之
    事實，消極的不表示其意見之情形而言，若已積極的表示不
    爭執，即係同法第279條第1項所定之自認，以後縱為爭執之
    陳述，亦與已經自認之效力無影響（最高法院52年度台上字
    第1524號判決意旨參照）。又私文書經本人簽名、蓋章或按
    指印者，推定為真正，民事訴訟法第358條第1項定有明文。
    查被上訴人據以請求之系爭協議書上「甲○○」之簽名，業
    經上訴人之法定代理人於96年5月24日原審言詞辯論期日表
    示該章為重劃會在用沒錯，即對其真正不爭執（見原審卷第
    50頁末行），揆諸前揭說明，即生自認之效力，上訴人嗣以
    96年8月13日具狀陳稱系爭協議書是偽造不實之文件云云，
    就已自認之事實再為爭執，自無可取，則系爭協議書形式上
    為真正，堪以認定。
  (二)又本件上訴人「溪州鄉東州自辦市地重劃區重劃會」為依獎
    勵土地所有人辦理市地重劃辦法成立之市地重劃會，係由土
    地所有權人所組成之團體，為非法人團體之社團，其與普民
    建設開發股份有限公司（下稱普民建設公司）間係出資者與
    投資者關係，顯見其關係密切，且利害關係一致，而處理有
    關重劃區土地重劃異議者僅普民建設公司下之證人曹銘與黃
    健民2人，曹銘擔任普民建設公司經理，黃健民擔任工程監
    造課長，且黃健民並任上訴人重劃會之科長（見本審卷第38
    頁第13列、末列），復有普民開發之開發部課長黃健民名片
    影本1紙在卷可稽（見原審卷第61頁），均係為上訴人處理
    重劃工作之異議事務者等情，業據證人曹銘到庭結證及黃健
    民到庭證述屬實，且為上訴人所不爭，而上訴人於97年元月
    18日民事準備(二)狀第一段亦表明普民建設公司投資之許多重
    劃區中，理事長之小章確實有不同之使用地方，核與證人曹
    銘所證述理事長個人之小章有很多顆相符（見本審卷第89頁
    、第79頁10列），足見上訴人委由證人處理異議及簽訂協議
    書之小章確有多枚，該大章確為真正，亦為上訴人所不爭執
    ，則其嗣後主張用於系爭協議書上之小章係被上訴人所偽造
    云云，既未舉證以實其說，不可採信，自堪認系爭協議書為
    真正。至於證人黃健民因與上訴人存有利害關係，有如前述
    ，並為上訴人重劃會工作及曾於有關重劃訟爭中任訴訟代理
    人，有本院90年度上字第186號民事判決及和解筆錄均影本
    在卷可參（見原審卷第37頁、本審卷第100頁），自難期證
    人於本件訴訟中為真實之證言，就其等證述本件系爭協議書
    非證人黃健民前往處理、簽訂或不知究何人前往處理云云，
    均不足採。
  (三)另上訴人之法定代理人甲○○與證人黃健民均承認先後去過
    被上訴人戊○○住處、某議員家、公所調解會等處，就系爭
    協議書所載事項進行協調；且通常協調完後，把結果送回重
    劃會確認後簽章，則上訴人不能諉為不知，且系爭協議上之
    上訴人大印應係經重劃會確認後始蓋章，而上訴人於準備書
    狀第二段亦自承「系爭協議書之封面為原公司（即普民建設
    公司）職員黃健民課長之筆跡」；該書狀所附申請函說明欄
    第一項已自承本件重劃區原由普民建設公司投資、普民重劃
    公司承辦業務，且在94年4月21日前，甲○○係擔任普民建
    設公司總經理，並獨資經營普民重劃公司，此有上訴人提出
    之申請函影本在卷可按（見本審卷第73頁），且由黃健民曾
    代理上訴人擔任本院90年度上字第186號拆屋交地事件之訴
    訟代理人等情，有該本院90年度上字第186號和解筆錄影本
    附卷可稽（見本審卷第100頁），顯見證人黃健民係承上訴
    人甲○○之命，而為上訴人協調本件協議書所載之內容。參
    酌系爭協議書封面為「溪州鄉東州自辦市地重劃區（戊○○
    、丙○○、乙○○、丁○○）地上物查估補償領取協議書」
    ，上訴人所承認之封面，復與協議書之內容、當事人、協議
    事項均相吻合，顯見確是為協議書內文而製作之封面，否則
    空有封面卻無內文，顯與常情不合，益證被上訴人之主張為
    真實，上訴人自應依協議書內容履行給付補償費。
  (四)至上訴人主張系爭補償費業經另案即台灣彰化地方法院89年
    度訴字第601號、本院90年度上字第186號民事判決確定，上
    訴人應給付被上訴人之補償費780,260元，被上訴人業已領
    取完畢，應不可能再有本件系爭協議書之協議云云。惟查被
    上訴人所提系爭協議書第4條第(二)款所載「乙方甲○○（代
    理溪州鄉東州自辦市地重劃區重劃會）同意補償戊○○（兼
    代理丁○○、丙○○、乙○○等人）參佰捌拾萬元之約定」
    ，與台灣彰化地方法院89年度訴字第601號及本院90年度上
    字第186號民事「拆屋還地」案件，所審理之案件並非相同
    ，此觀前案訴訟所爭執者為系爭彰化縣溪州鄉○○段第466
    地號土地上所建房屋，因被上訴人拒不拆遷，致上訴人無法
    施工，另同段403之1、404之1地號土地上因訴外人劉竹村等
    亦拒不剷除地上物，致上訴人無法整地，而本件系爭協議書
    係就地上物之補償再次達成協議，此有兩造各自所提出之系
    爭協議書在卷可查（本審卷第5頁以下、原審卷第8頁），顯
    非同一紛爭事件。是被上訴人主張因伊於93年10月15日向溪
    州鄉都市計劃委員會申請變更都市○○道路位置，此有申請
    書影本在卷可稽（見本審卷第56頁），上訴人擔心如都市○
    ○道路變更，勢必延滯全部重劃業務之進程，乃主動於93年
    10月20日與被上訴人協調，願補償被上訴人等人380萬元，
    被上訴人才放棄堅持變更計劃道路等語，應可採信。
五、綜上所述，本件被上訴人主張上訴人應受系爭協議書之拘束
    為可採，上訴人所辯系爭協議書係偽造云云為無可取。依兩
    造約定，被上訴人自得請求上訴人給付補償費。從而被上訴
    人依系爭協議書契約之法律關係，請求上訴人給付380萬元
    ，及自起訴狀繕本送達翌日即96年5月5日起至清償日止，按
    年息5%計算之法定遲延利息，為有理由，應予准許。是則原
    審判命上訴人如數給付，於法並無不合。上訴意旨指摘原判
    決不當，求予廢棄改判，為無理由，應予駁回其上訴。
六、本件事證已臻明確，兩造所提其餘攻擊防禦方法及舉證，與
    判決結果不生影響，爰不一一論述。
七、據上論結，本件上訴為無理由，依民事訴訟法第449條第1項
    、第78條，判決如主文。
中    華    民    國    97    年    2     月    13    日
                  民事第五庭    審判長法  官  林陳松
                                      法  官  鄭金龍
                                      法  官  王重吉
以上正本係照原本作成。
如對本判決上訴，須於收受判決送達後20日內向本院提出上訴書
狀，其未表明上訴理由者，應於提出上訴後20日內向本院提出上
訴理由書（須按他造人數附具繕本）。
上訴時應提出委任律師為訴訟代理人之委任狀。具有民事訴訟法
第466條之1第1項但書或第2項之情形為訴訟代理人者，另應附具
律師及格證書及釋明委任人與受任人有該條項所定關係之釋明文
書影本。
                                      書記官  林玉惠
中    華    民    國    97    年    2     月    14    日
                                                      Ｍ


司法院資訊處製作；財團法人民間司法改革基金會備份。
